【裁判字號】    95,家上,189
【裁判日期】    951031
【裁判案由】    確認親子關係存在
【裁判全文】
臺灣高等法院民事判決                 95年度家上字第189號
上  訴  人  甲○○
訴訟代理人  江燕偉律師
複  代理人  周俊智律師
被  上訴人  乙○○
法定代理人  丙○○
訴訟代理人  張建鳴律師
            張家豪律師
上列當事人間請求確認親子關係存在事件，上訴人對於中華民國
95年5 月12日臺灣臺北地方法院93年度親字第130 號第一審判決
提起上訴，本院於95年10月17日言詞辯論終結，判決如下：
    主  文
上訴駁回。
第二審訴訟費用由上訴人負擔。
    事實及理由
一、被上訴人起訴主張：上訴人與被上訴人之母丙○○（原名趙
    碧韻）於民國70年代相識，進而同居，丙○○因而於78年8
    月11日於協和婦產醫院產下被上訴人。丙○○與上訴人雖無
    婚姻關係，然上訴人於91年5 月9 日、91年6 月10日、91年
    7 月1 日、91年8 月8 日按月匯款新臺幣（下同）25,000元
    （下稱系爭款項）至被上訴人在上海商業儲蓄銀行第
    00000000000000號帳戶，做為撫育被上訴人之費用。惟被上
    訴人之戶籍仍登載為父不詳，被上訴人乃向上訴人請求歸宗
    ，為上訴人所否認，因本件親子關係之存否，影響父母子女
    關係及親屬關係之確認，亦影響被上訴人能否改從父姓，變
    更戶籍登載更正等事項，上訴人否認其與被上訴人間之親子
    關係，被上訴人即有受確認判決之法律上利益等語，為此提
    起本件訴訟，請求判決確認被上訴人與上訴人間之親子關係
    存在。
二、上訴人則以：上訴人否認曾與丙○○同居，亦否認丙○○所
    生之被上訴人係丙○○自上訴人受胎所生。又上訴人雖曾於
    91年5 月至同年8 月間，每月匯款25,000元至被上訴人在上
    海商業銀行帳戶，惟係因其與丙○○為舊識，不耐丙○○一
    再表示手頭拮拘、多次請求借貸，始匯款借予丙○○，並非
    給付被上訴人扶養費等語，資為抗辯。
三、原審為上訴人敗訴之判決，上訴人不服，提起上訴，並聲明
    ：（一）原判決廢棄。（二）被上訴人在第一審之訴駁回。
    被上訴人則答辯聲明：上訴駁回。
四、兩造不爭執點為：
（一）上訴人與被上訴人之母丙○○為舊識（見原審卷第42頁上
      訴人之答辯狀）。
（二）上訴人曾於91年5 月9 日、91年6 月10日、91年7 月1 日
      、91年8 月8 日，分別匯款25,000元之系爭款項至被上訴
      人在上海商業儲蓄銀行第00000000000000號帳戶（見原審
      卷第10頁、第11頁之上海商業儲蓄銀行活期儲蓄存款存摺
      影本）。
（三）如原審卷第7 頁、第8 頁、第9 頁所示之照片，第63頁正
      面、第63頁背面之照片影本均為真正（見本院卷第29頁上
      訴人之準備書狀）。
（四）如原審卷第60頁至第61頁所示之電話錄音光碟譯文為真正
      （見本院卷第29頁上訴人之準備書狀）。
（五）如原審卷第64頁、第65頁所示上訴人寫與丙○○之信件為
      真正（見本院卷第30頁上訴人之準備書狀）。
五、兩造間之爭點為：（一）被上訴人與上訴人間有無血緣關係
    ?（二）上訴人有無撫育被上訴人之事實? 茲分述如下：
（一）被上訴人與上訴人間有無血緣關係?
１、按認領子女之訴，關係生父之血統及非婚生子女之身分，與
    社會公益有關，法院得斟酌當事人所未提出之事實，為民事
    訴訟法第595 條第1 項所明定，足見此認領子女之訴訟法院
    為審判時，不以當事人所提出之訴訟資料為限（最高法院53
    年台上字第1595號判例意旨參照）。又依同法第288 條規定
    ，法院不能依當事人聲明之證據而得心證，或因其他情形認
    為必要時，得依職權調查證據。故為真實血緣之發現，法院
    自應依職權為相當之調查，不能因一方當事人之不配合檢驗
    ，而使他方當事人受不利之判決，否則即與上開規定不符。
２、上訴人與被上訴人間究有無血緣關係，乃兩造爭執之重點之
    一，被上訴人一再聲請就上訴人與被上訴人為親子血緣鑑定
    ，但上訴人拒絕之。惟此項親子血緣鑑定之方法，對親子關
    係之判定有其科學之依據及可信度，自屬被上訴人重要且正
    當之證據方法，而親子血緣鑑定必須上訴人本身參與始得完
    成，如需上訴人之血液等，亦即鑑定之標的物存在於上訴人
    本身，上訴人拒絕提出時，法院雖不得強令為之，但得以裁
    定命上訴人提出該應受鑑定之標的物。上訴人若無正當理由
    不從提出之命者，法院自得審酌其他證據，認他造即被上訴
    人關於該鑑定標的物之主張，或依該鑑定標的物應證之事實
    為真實，即法院得對阻撓鑑定之當事人課以不利益。
３、本件原審於審理中裁定，命兩造應於95年1 月16日上午10時
    ，前往臺北縣新店市○○路74號法務部調查局第六處依法務
    部調查局接受血緣鑑定，該裁定先後於95年1 月6 日、95年
    1 月5 日分別送達被上訴人及上訴人訴訟代理人（見原審卷
    第69頁、第70頁、第71頁），期以科學方法鑑定兩造間之血
    緣關係，惟上訴人於是日並未到驗，致無法鑑定，有法務部
    調查局95年1月26日調科肆字第09500040260號函在卷足憑（
    見原審卷第83頁、第84頁）。嗣於本院準備程序中，經本院
    詢以：「本院認為本件有作DNA 鑑定之必要，上訴人是否仍
    拒絕作DNA 之鑑定? 」，上訴人訴訟代理人答以：「是的，
    這是當事人的意思」（見本院卷第28頁）。依前開說明，上
    訴人既不從法院所命提供血液檢體與被上訴人進行鑑定，本
    院審酌上開四、兩造不爭執點（三）、（四）、（五）所示
    被上訴人提出之相關照片、信件、光碟譯文等證據，認被上
    訴人主張其為丙○○自上訴人受胎所生之女（非婚生女）之
    事實為真實。
（二）上訴人有無撫育被上訴人之事實?
１、按非婚生子女經生父認領者，視為婚生子女。其經生父撫育
    者，視為認領，民法第1065條第l 項定有明文。又此所謂視
    為認領，以生父有撫育之事實即足當之，不以自幼撫育為必
    要，亦不論撫育期間之長短。被上訴人主張上訴人於91年5
    月至同年8 月間，每月匯款25,000元至被上訴人在上海商業
    儲蓄銀行帳號00000000000000號帳戶（見原審卷第10頁），
    係撫育被上訴人之費用等語；上訴人則主張系爭款項係因不
    耐丙○○多次借款之請求，始匯款借予丙○○等語。
２、經查：依卷附被上訴人上海商業儲蓄銀行活期儲蓄存款存摺
    影本所示，上訴人於91年5 月9 日、91年6 月10日、91年7
    月1 日、91年8 月8 日分別將系爭款項匯入被上訴人之帳戶
    ，而非丙○○之帳戶，且於上訴人匯入系爭款項後，迄92年
    6 月2 日始有轉出10,326元之紀錄（見原審卷第11頁），若
    丙○○因手頭拮拘，向上訴人借款，衡情丙○○應請上訴人
    匯入其自己之帳戶，而非被上訴人之帳戶，且應於借得款項
    後，從速領款供己使用，始合乎常情。茲上訴人係將系爭款
    項匯入被上訴人之帳戶，且系爭款項在該帳戶內近年均無提
    領紀錄，顯與需款借用之情形有異。是上訴人主張系爭款項
    係借款云云，不足採信。
３、次查：依被上訴人提出，上訴人自認為真正，上訴人寫與丙
    ○○之信件記載：「…說過的，您要為我生孩子，您要在身
    邊陪我一輩子…勤仁永遠永遠愛您，今生今世誓永不渝；…
    勤仁需要您，勤仁永遠愛您…」（見原審卷第64頁、第65頁
    ），信中用語至親至愛，顯見上訴人與丙○○間之關係甚為
    親蜜，非僅舊識而已。再觀諸被上訴人提出，上訴人自認為
    真正之照片所示（見原審卷第63頁、63頁背面），上訴人與
    丙○○拍照時，兩人環腰、倚肩、挽臂之姿，親蜜如夫妻般
    ，顯非一般朋友之合照，而上訴人懷抱被上訴人與丙○○合
    照、及懷抱被上訴人加以逗弄之家居照片（見原審卷第8 頁
    ）所示，上訴人與被上訴人亦親如父女，顯非懷抱他人小孩
    之情形可相比擬，堪認被上訴人主張其為上訴人之女，並非
    虛妄。
４、再查：依被上訴人提出，上訴人自認為真正之電話錄音光碟
    譯文（見原審卷第60頁至第62頁）所示：「丙○○：3 個月
    了，你都沒匯錢給我們。上訴人：哪有，2 個月啦」、「丙
    ○○：有，在哪裡? 幾月份。上訴人：10月啊」、「丙○○
    ：那10月是給9 月的耶…。上訴人：好好好，我會匯給妳」
    、「丙○○：我1 個人要養孩子、養房子，還要生活，真的
    很吃力了。上訴人：我知道，我知道，我現在馬上去辦」、
    「丙○○：如果你方便多匯些給我們，我們會很省的用，但
    你不要讓我們斷了糧了。上訴人：好了，好了，我現在馬上
    去匯，妳再查查看是什麼時候進的帳」、「丙○○：現在阿
    庭越來越大了，已經開始會問很多奇怪的問題了，…她說『
    誰說我沒有爸爸，我爸爸是甲○○』，她現已經開始懂了，
    她現在心理上已經很不平衡了。上訴人：好了，好了，我現
    在馬上去辦」（見原審卷第60頁至第61頁）等語，可知該通
    電話中丙○○與上訴人之對話，係丙○○催促上訴人匯款，
    匯款係按月匯入，而匯款之目的係在使丙○○與被上訴人不
    致「斷糧」，堪認丙○○在電話中要求上訴人匯款之款項，
    確實係作為丙○○與被上訴人生活費之用，而上訴人在電話
    中對於丙○○之要求，既未否認匯款之義務，且一再表示會
    匯款，益證上訴人確實有提供丙○○與被上訴人生活費。從
    而，上訴人對於被上訴人確有撫育之事實，足堪認定。
六、綜上所述，被上訴人為上訴人之非婚生女，且經上訴人撫育
    ，視為認領。因上訴人否認其與被上訴人間之親子關係，被
    上訴人之戶籍迄登載為父不詳，被上訴人有請求確認其與上
    訴人間親子關係存在之利益。故被上訴人請求判決確認其與
    被上訴人之親子關係存在，為有理由，應予准許。原審為被
    上訴人勝訴之判決，並無不合。上訴意旨指摘原判決不當，
    求予廢棄改判，為無理由，應予駁回。
七、本件因事證已臻明確，兩造其餘攻擊、防禦方法暨所為之立
    證，與判決之結果不生影響，無庸再逐一予以論究，併予敘
    明。
據上論結，本件上訴為無理由，依民事訴訟法第449 條第1 項、
第78條，判決如主文。
中    華    民    國    95    年    10    月    31    日
                    民事第四庭
                        審判長  法  官  張劍男
                                法  官  郭松濤
                                法  官  丁蓓蓓
正本係照原本作成。
如不服本判決，應於收受送達後20日內向本院提出上訴書狀，其
未表明上訴理由者，應於提出上訴後20日內向本院補提理由書狀
（均須按他造當事人之人數附繕本）上訴時應提出委任律師或具
有律師資格之人之委任狀；委任有律師資格者，另應附具律師資
格證書及釋明委任人與受任人有民事訴訟法第466條之1第1項但
書或第2項（詳附註）所定關係之釋明文書影本。
中    華    民    國    95    年    11    月    2     日
                                書記官  張淑芬
附註：
民事訴訟法第466條之1（第1項、第2項）：
對於第二審判決上訴，上訴人應委任律師為訴訟代理人。但上訴
人或其他法定代理人具有律師資格者，不在此限。
上訴人之配偶、三親等內之血親、二親等內之姻親，或上訴人為
法人、中央或地方機關時，其所屬專任人員具有律師資格並經法
院認為適當者，亦得為第三審訴訟代理人。


司法院資訊處製作；財團法人民間司法改革基金會備份。
